【裁判字號】    96,訴,3351
【裁判日期】    970326
【裁判案由】    偽造文書
【裁判全文】
臺灣臺中地方法院刑事判決              96年度訴字第3351號
公  訴  人  臺灣臺中地方法院檢察署檢察官
被      告  丙○○
上列被告因偽造文書案件，經檢察官提起公訴（95年度偵續字第
336號），本院判決如下：
    主    文
丙○○犯行使變造私文書罪，處有期徒刑肆月，如易科罰金，以
銀元佰元即新臺幣玖佰元折算壹日。減為有期徒刑貳月，如易
科罰金，以銀元佰元即新臺幣玖佰元折算壹日。
    事    實
一、丙○○於民國93年9月27日，將其所有門牌號碼臺中縣大里
    市○○路○段695號房屋（下稱系爭房屋）及其坐落基地，出
    租與丁○○，雙方並簽訂房屋租賃契約書，於系爭租約第2
    條約定租期自93年10月10日起至96年10月9日止為期3年，第
    3條約定租金每月新臺幣（下同）15,000元，第4條約定租金
    應於每月10日前繳納，每次應繳納1個月，並於訂約後，雙
    方各留存1份租約，詎丙○○於93年9月27日至95年1月10日
    間之不詳時、地，將其所持有之房屋租賃契約書（下稱系爭
    租約）第2條變造為租賃期間自93年10月10日起至94年10月9
    日止，及將約款第4條變造為每次應繳納3個月45,000元，足
    以生損害丁○○對於租約內容為主張之正確性，嗣於95年1
    月10日丙○○、丁○○雙方就租賃契約發生爭執，經報警後
    ，臺中縣警察局霧峰分局員警到場處理時，丙○○提出系爭
    租約予到場處理之員警，表示其與丁○○間之租約已到期而
    行使之，丁○○始悉上情。
二、案經丁○○訴由臺中縣警察局霧峰分局報告臺灣臺中地方法
    院檢察署檢察官偵查起訴。
    理    由
一、證據能力部分：
  (一)按被告以外之人於審判外之言詞或書面陳述，除法律有規定
    者外，不得作為證據；被告以外之人於審判外之陳述，雖不
    符前4條之規定，而經當事人於審判程序同意作為證據，法
    院審酌該言詞陳述或書面陳述作成時之情況，認為適當者，
    亦得為證據。當事人、代理人或辯護人於法院調查證據時，
    知有第159條第1項不得為證據之情形，而未於言詞辯論終結
    前聲明異議者，視為有前項之同意，刑事訴訟法第159條第1
    項、第159條之5分別定有明文。
  (二)本件檢察官及被告於本院準備程序及審理程序中，並未就本
    案卷內證據資料之證據能力提出爭執，且迄於言詞辯論終結
    前，均未主張有刑事訴訟法第159條第1項不得為證據之情形
    ，應認均已同意本案卷內之證據資料均得作為本案證據，且
    經本院審酌後，認無不適當之情形，是本案卷內之證據均有
    證據能力，合先敘明。
二、認定犯罪事實所根據的證據及理由：
  (一)上開事實，業據告訴人丁○○於警、偵詢陳述及於本院審理
    中具結證述明確，核與證人即告訴人與被告簽定系爭租約時
    在場之連帶保證人乙○○於本院審理中到庭證稱告訴人與被
    告於簽約時就租賃期限約定3年，租金每次繳付1個月，及租
    約就租賃期間、租金給付方式等，並無經過修改等情相符，
    並佐以自告訴人所提出之系爭租約與被告所提出之系爭租約
    觀之，可知被告所提出之系爭租約第2條之租賃期限從原來
    之「96 年10月9日」經更改為「94年10月9日」、第4條租金
    之繳納從原來之「每次應繳零年壹個月份。」經更改為「每
    次應繳個月份。肆萬伍仟元正。」，此有告訴人及被告各
    自提出之系爭租約契約書各1份存卷可憑，足認系爭租約確
    實經過變造無訛。
  (二)系爭租約係由被告所持有，並於95年1月10日因告訴人與被
    告就租賃契約發生爭執，經報警後，由被告持向臺中縣警察
    局霧峰分局到場處理員警表示其與告訴人間之租約已到期等
    情，業據證人丁○○於本院審理中具結證述明確，被告對此
    部分亦不爭執，是系爭租約既是由被告所持有保管，並據其
    提出並主張經變造部分之內容，足認被告對於系爭租約經變
    造部分有所認識。
  (三)經本院實際進行字跡比對之結果，系爭租約上經變造部分與
    被告於本院96年10月31日準備程序中所書寫之「個月」、
    「肆萬伍仟元正」，無論在字體結構、筆劃順序、連
    筆方式、筆劃長短、相對位置、與收筆角度等特徵，均相
    符合，堪認系爭租約經變造部分，確係被告所為。
  (四)本件事證明確，被告犯行堪予認定。
三、對於被告辯解的判斷：
  (一)訊據被告矢口否認有何偽造文書犯行，辯稱：當初伊與告訴
    人的約定，就是系爭租約上所記載的，不然伊不會租給告訴
    人；系爭租約上經變造部分不是伊寫的，且伊也讓告訴人住
    超過3年，租金也是每個月繳，告訴人並沒有損害云云。惟
    經本院查：
    1.被告於偵查中及本院準備程序中均堅稱系爭租約上經變造
      部分不是伊寫的云云，然於本院審理中卻供稱：時間太久
      了，伊記不住了等語，被告前後供述不一，所辯已有可疑
      ；且系爭租約上經變造部分應是被告所為，已如前述，被
      告仍執前詞置辯，不足採信。
    2.依告訴人所提出租約之記載，除被告之姓名及系爭房屋之
      地址係由被告書寫外，其餘均係由告訴人所書寫，此經證
      人丁○○於本院審理中具結證述明確，被告亦不否認，是
      系爭租約上變更記載部分，如確是經告訴人與被告兩造合
      意所訂，則該部分自亦應由告訴人書寫，何以係由被告所
      書寫？且租賃期限為租賃契約重要之事項，定約人就此部
      分莫不關心及注意，然觀之系爭租約第2條「租賃期限為
      年零個月」部分，並未經過變造，是如告訴人與被告就
      租賃期限有合意變更，則何以僅更改迄日之部分，而未更
      改租賃期限「年」部分？顯見被告與告訴人就租賃期限
      並未合意變更為1年。
    3.依兩造所提出之租約之約條第18、19條，均有兩造合意為
      契約文字之修正，並於上開條文之上方留白處，記明增減
      文字之字數，顯見兩造對於租約之約定內容均相當重視，
      豈有對於租約中最重要之租期及租金給付之方式為變更，
      卻未同時於2份租約中為變更及為有變更之記載？足認系
      爭租約經變造部分未經告訴人與被告雙方之合意變更。
    4.告訴人丁○○每次給付1個月租金15,000元予被告（如金
      額為15,400元，其中400元為水費），並匯入被告帳戶或
      以支票支付，此有告訴人所提000000000000帳號之交易明
      細表及代收票據明細表各1份附卷（附於95年度偵續字第
      336號卷第23至28頁）可稽，如告訴人與被告確有每次繳
      付3個月租金之合意，何以告訴人每次僅匯1個月之租金即
      15,000元予被告，被告均未表示異議？堪認被告與告訴人
      就系爭租金之繳納方式，應依告訴人所提租約所載每次繳
      納1個月之租金，而非系爭租約所載每次繳納3個月即45,0
      00元之租金。
  (二)綜上所述，被告上開所辯均與常情有違，不足採信。
四、論罪科刑的理由：
  (一)核被告丙○○所為，係犯刑法第216條、第210條之行使偽造
    私文書罪。
  (二)被告行為後，刑法於94年2月2日修正公布，並於95年7月1日
    起施行。按行為後法律有變更者，適用行為時之法律。但行
    為後之法律有利於行為人者，適用最有利於行為人之法律，
    現行刑法第2條第1項定有明文。經核：修正前刑法第41條第
    1項前段規定：犯最重本刑為5年以下有期徒刑以下之刑之罪
    ，而受6個月以下有期徒刑或拘役之宣告，因身體、教育、
    職業、家庭之關係或其他正當事由，執行顯有困難者，得以
    銀元1元以上3元以下折算1日，易科罰金。又就被告行為時
    之易科罰金折算標準，修正前罰金罰鍰提高標準條例第2條
    （現已刪除，惟若應適用舊刑法，應仍予適用）規定，就其
    原定數額提高為100倍折算1日，則本件被告行為時之易科罰
    金折算標準，應以銀元300元折算1日，經折算為新臺幣後，
    應以新臺幣900元折算1日。惟現行刑法第41條第1項前段則
    規定：犯最重本刑為5年以下有期徒刑以下之刑之罪，而受6
    個月以下有期徒刑或拘役之宣告者，得以新臺幣1,000元、
    2,000元或3,000元折算1日，易科罰金。經比較修正前後之
    易科罰金折算標準，以修正前之規定（含罰金罰鍰提高標準
    條例第2條規定）較有利於被告，自應適用修正前刑法之規
    定。
  (三)爰審酌被告犯罪之動機、目的、手段，因一時思慮未週，所
    生危害非鉅，犯罪情節尚屬輕微，被告年事已高，惟犯罪後
    否認犯行，飾詞圖卸，不知悔改等一切情狀，量處如主文所
    示之刑，並依修正前刑法第41條第1項前段、修正前罰金罰
    鍰提高標準條例第2條規定，諭知易科罰金之折算標準。
  (四)本件被告係於95年1月10日犯行使偽造私文書罪，並為有期
    徒刑4月之宣告如前述，查其犯罪時間係在96年4月24日以前
    ，合於中華民國96年罪犯減刑條例之規定，爰將上開宣告刑
    減其刑期二分之一，減為有期徒刑2月，並諭知易科罰金之
    折算標準。
五、適用法律依據：
  (一)刑事訴訟法第299條第1項前段。
  (二)刑法第2條第1項前段、第216條、第210條。
  (三)修正前刑法第41條第1項前段。
  (四)修正前罰金罰鍰提高標準條例第2條。
  (五)中華民國96年罪犯減刑條例第2條第1項第3款、第7條、第9
    條。
案經檢察官甲○○到庭執行職務。
中    華    民    國    97    年    3     月    26    日
                  刑事第一庭  審判長法  官  唐光義
                                    法  官  朱光國
                                    法  官  洪挺梧
上正本證明與原本無異。
如不服本判決，應於收受送達後10日內向本院提出上訴書狀（應
敘述具體理由並附繕本）。
上訴書狀如未敘述理由，應於上訴期間屆滿後20日內補提理由書
於本院。
                                    書記官  劉雅玲
中    華    民    國    97    年    3     月    26    日
附錄論罪科刑法條
中華民國刑法第210條
（偽造變造私文書罪）
偽造、變造私文書，足以生損害於公眾或他人者，處 5 年以下有
期徒刑。
中華民國刑法第216條
（行使偽造變造或登載不實之文書罪）
行使第 210 條至第 215 條之文書者，依偽造、變造文書或登載
不實事項或使登載不實事項之規定處斷。


司法院資訊處製作；財團法人民間司法改革基金會備份。
